【裁判字號】    88,上,695
【裁判日期】    891212
【裁判案由】    清償債務
【裁判全文】
臺灣高等法院臺中分院民事判決  八十八年度上字第六九五號
      上  訴  人    乙○○
      訴訟代理人    張柏山  律師
      複  代理人    羅淑菁  律師
      訴訟代理人    張勳元  住.
      被上訴  人    甲○○  住.
                            十.
      訴訟代理人    吳紹貴  律師
      複  代理人    曾信嘉  律師
                    何淑媛  住.
                    魏正杰  住.
右當事人間清償債務事件，上訴人對於中華民國八十八年八月十三日臺灣臺中地方法
院八十七年訴字第一一八一號第一審判決提起上訴，本院判決如左：
      主      文
上訴駁回。
第二審訴訟費用由上訴人負擔。
      事      實
甲、上訴人方面：
一、聲明：求為判決：
（一） 原判決廢棄。
（二） 被上訴人於第一審之訴及其假執行之聲請均駁回。
（三） 如受不利判決，願供擔保，請准宣告免為假執行。
二、陳述：除與原判決所載相同部分予以引用外，補述略稱：
（一） 本件系爭土地買賣契約之真正出賣人並非被上訴人：
  １、本件兩造於八十六年七月二十日所訂土地買賣合約書（以下稱系爭合約書），
      實際上出賣人應係訴外人曾肆政，而非被上訴人，曾肆政係借用被上訴人之名
      義，為系爭合約書之出賣人。
  ２、系爭土地原屬訴外人張耀星、張耀焜、張耀熙、張光弼等人所有，此四人曾以
      公告地價，委託訴外人曾肆政出售系爭土地，曾肆政為賺取介紹土地買賣之佣
      金以及土地買賣價金之價差，而先以被上訴人之名義，與原地主訂立買賣契約
      後，再以被上訴人之名義與上訴人簽訂土地買賣合約書，將系爭土地出售與上
      訴人，實際上被上訴人原地主張耀星等人並不認識，亦未與原地主張耀星等人
      訂立買賣契約，買受系爭土地，蓋被上訴人迄未能舉證證明其向原地主張耀星
      等人購買系爭土地之資金來源及收受買賣價金以後資金之去處，足證被上訴人
      未向原地主購買系爭土地，且未取得系爭土地所有權，被上訴人既未取得系爭
      土地所有權，如何能將系爭土地售與上訴人？
  ３、系爭買賣合約書若果為被上訴人本人與上訴人所訂立，則被上訴人依約得對上
      訴人請求給付買賣價金三百三十二萬八千八百一十五元，何以被上訴人願意以
      上訴人代曾肆政償還吳鳳龍之債務壹佰萬元，代曾肆政繳納土地增值稅壹佰伍
      拾柒萬玖仟貳佰捌拾肆元，代曾肆政繳稅款貳萬參仟陸佰肆拾柒元，以及上訴
      人交給曾肆政之伍萬伍仟捌佰捌拾肆元支票票款，作為抵償買賣價金之用？其
      故何在？均未見被上訴人作合理之說明，顯見系爭買賣合約書並非被上訴人本
      人與上訴人所訂立。
  ４、證人張陳平權於原審證稱：「曾肆政賣給何人我均不知道…我是直接與曾肆政
      接洽」等語。又證人即辦理本件系爭土地買賣之代書何玉霜，於原審（八十七
      年九月十八日）結證稱：「（係）曾肆政稱向張耀星等四人買一塊地，把買賣
      契約書交給我辦理過戶，曾先生告訴我土地又出售給乙○○，是六三三地號Ａ
      部分土地：：曾先生有告訴我，他是土地的購買人（即出賣人），是借甲○○
      之名義登記：：過戶資料是曾肆政交給我的」等語，由上證詞足以證明系爭土
      地之買賣，被上訴人只是訴外人曾肆政借用其名義在土地買賣合約書上簽名當
      出賣人而已，系爭土地之真正出賣人是訴外人曾肆政。
  ５、證人賴文傑於鈞院審理時到庭結證供稱：「有一次聚餐時，乙○○的父親向曾
      肆政談土地買賣的事情，我跟曾肆政說：「如果可以的話，價金算便宜一點，
      曾肆政說好」等語，雖證人賴文傑未能明確供證兩造之真正交易標的與價金，
      然此一情況證據已足認兩造間確有系爭土地買賣存在，否則「曾肆政說好」，
      又係何筆土地之交易？訴外人曾肆政從本件訴訟繫屬迄今，均未見抗辯。
  ６、曾肆政曾於八十六年七月二十日，出具切結書載明：「本人因替某人處理債務
      問題，債權款項為新台幣一百三十五萬元整，今所與西屯區張明深先生交易土
      地一筆，台中市○○區○○段六三三地號，經與購地者協商本人立書切結購地
      者支付上開交易土地時扣除上開款項，直接交付吳鳳龍先生」等語（附件二）
      益見系爭土地買賣之真正出賣人為訴外人曾肆政。
（二）系爭土地買賣之價金已全數支付與實際出賣人即訴外人曾肆政。縱令被上訴人
      主張伊為真正出賣人，伊委任曾肆政全權處理土地出售事宜為真正，則上訴人
      將買賣價金支付與被上訴人之代理人曾肆政，對被上訴人本人亦生給付之效力
      。
（三）上訴人已支付價金參佰參拾貳萬捌仟捌佰壹拾伍元給訴外人曾肆政，詳如下述
      ：
  １、交付訂金肆拾萬元。
  ２、代曾肆政繳納另筆土地買賣之增值稅一百二十七萬九千二百八十四元。
  ３、代曾肆政繳納積欠之稅款貳萬參仟陸佰肆拾柒元。
  ４、代曾肆政償還所欠吳鳳龍之債務壹佰萬元。
  ５、曾肆政同意買賣價金折讓伍拾柒萬元。
  ６、尾款支票一紙伍萬伍仟捌佰捌拾肆元。
  上訴人已將買受系爭土地之價金，以前開付款方式全部付清，自無再為價金給付之
  義務。
（四）上訴人乙○○於八十六年十月六日，在台中市第三信用合作社西屯分社第00
      00000帳戶，領款壹佰伍拾柒萬玖仟貳佰捌拾肆元，遵照訴外人曾肆政「
      先行代繳而后抵扣價金」之指示，代繳乙○○壹拾陸萬零貳佰捌拾貳元、貳拾
      壹萬捌仟貳佰零壹元、壹拾玖萬捌仟零肆拾肆元，陳淑媟壹拾柒萬零玖佰陸拾
      伍元、貳拾壹萬壹仟壹佰貳拾捌元、貳拾參萬貳仟零柒拾玖元，曾肆政壹拾參
      萬柒仟肆佰伍拾捌元、壹拾壹萬參仟陸佰陸拾玖元、壹拾參萬柒仟柒佰伍拾捌
      元等人之土地增值稅，此有三信商銀西屯分行存摺及前開土地增值稅繳款書等
      件影本可按。如果土地增值稅不是訴外人曾肆政應行負擔，上訴人乙○○豈有
      為陌生人陳淑媟及依曾肆政指示代繳其等土地增值稅稅負之理。
（五）綜上所述，被上訴人既非系爭土地實際出賣人，且系爭土地買賣之價金參佰參
      拾貳萬捌仟捌佰壹拾伍元，上訴人已全數付清給實際出賣人即訴外人曾肆政，
      縱然被上訴人主張是其委任訴外人曾肆政處理上開買賣契約為真正，亦因代理
      之效力，而生價金已十足清償之效力。是被上訴人訴請判令給付價金壹佰肆拾
      伍萬陸仟伍佰貳拾柒元及法定遲延利息，洵屬無據。
三、證據：除引用原審立證方法外，請求傳訊證人張啟仁、張陳平權、賴文傑。補提
    切結書一張、土地登記簿謄本二十三張、土地登記申請書、土地增值稅繳款書、
    建築改良物買賣所有權移轉契約書、印鑑證明書、身分證、承諾書、切結書為證
    。
乙、被上訴人方面：
一、聲明：求為判決：駁回對造之上訴。
二、陳述：除與原判決所載相同部分予以引用外，補述略稱：
（一）本件系爭土地買賣契約之真正出賣人確實係被上訴人，而非上訴人所指之訴外
      人曾肆政：
  １、本件買賣標的物之土地係訴外人曾肆政於民國（下同）八十五年六月廿日受原
      地主即訴外人張光弼之委託，全權代為出售。訴外人曾肆政原有意自行承購，
      但因資金不足，方轉而詢問被上訴人是否具有購買意願，被上訴人取得其母親
      之同意及資金贊助，而經由曾肆政之介紹，於八十五年十一月二十七日，向原
      地主即訴外人張光弼購買系爭土地，此有被上訴人與原土地地主之買賣契約書
      可証。
  ２、被上訴人於八十五年十一月廿七日，與原地主即訴外人張光弼訂立土地買賣契
      約後，又經由曾肆政之介紹，於八十六年七月廿日，將上述土地出售與上訴人
      ，亦有土地買賣合約書可證，此合約書之真正為上訴人所不爭執，堪信兩造就
      系爭土地有買賣關係。
  ３、被上訴人既已於八十五年十一月廿七日與原地主即訴外人張光弼簽訂土地買賣
      契約，買賣關係業已成立，縱令被上訴人尚未取得土地所有權，兩造間之買賣
      契約仍屬有效。被上訴人將系爭土地售予上訴人後，為縮短土地登記移轉過程
      ，遂與原地主張耀熙等人約定將系爭土地直接過戶與給上訴人。系爭土地所有
      權已由原所有人即訴外人張光弼配合將之移轉登記與上訴人，此有土地登記簿
      謄本可証，被上訴人既已履行出賣人交付並移轉買賣標的物所有權與買受人即
      上訴人之義務，則買受人即上訴人即應依照民法第三百六十七條之規定，履行
      給付買賣價金之義務。
（二）上訴人尚應給付買賣價金餘額計一百四十五萬六千五百廿七元（被上訴人於原
      審起訴，請求上訴人給付二百四十八零一百七十四元及遲延利息，嗣於八十七
      年九月三日具狀減縮聲明為一百四十五萬六千五百廿七元及遲延利息）：
  １、按上訴人辯稱系爭土地買賣之價金已全數交與訴外人曾肆政，然系爭土地買賣
      契約係存於兩造間，上訴人理應依約向被上訴人給付買賣價金，其執稱已向第
      三人即訴外人曾肆政給付買賣價金云云，縱令屬實，仍不能免除其給付買賣價
      金之義務。
  ２、上訴人所稱代繳土地增值稅一百五十七萬九千二百八十四元，應從中扣除張啟
      仁部份卅萬元，實際代繳數額應為一百廿七萬九千二百八十四元，其細目為：
      代曾肆政繳交卅八萬八千五百八十五元，代被上訴人繳交五十七萬六千五百廿
      七元，代陳淑媟繳交卅一萬四千一百七十二元。
  ３、關於上訴人代曾肆政繳納增值稅部分：
      因被上訴人念及甥舅情誼，及為避免上訴人另行起訴求曾肆政返還之煩，就此
      筆費用願作為扣抵系爭土地買賣價金之一部。雖上訴人實際代曾肆政繳納之增
      值稅為卅八萬八千五百八十五元，然被上訴人於原審因計錯誤，而載為卅九萬
      二千七百五十七元，就此部份之差額四千一百七十二元，被上訴人不予計較。
  ４、關於上訴人主張伊代被上訴人繳交增值稅五十七萬六千五百廿七元部份：
      依兩造間土地買賣契約第三條第二款約定，本件買賣之稅費概由買受人即上訴
      人負擔，上訴人既應負擔本件買賣之一切稅捐，自不得主張以其所繳之土地增
      值稅五十七萬六千五百廿七元扣抵買賣價金。
  ５、上訴人代訴外人陳淑媟繳納增值稅卅一萬四千一百七十二元部分：
      按債務之抵銷，以雙方當事人互負債務為要件，上訴人主張伊代訴外人陳淑媟
      繳納卅一萬四千一百七十二元土地增值稅，惟該筆土地增值稅並非系爭買賣土
      地增值稅，縱令有代繳之事實，亦不得對被上訴人主張以該筆稅款扣抵系爭買
      賣價金。
  ６、上訴人辯稱：系爭土地買賣價金，曾肆政曾同意折讓價金五十七萬元云云。就
      此部份，上訴人於原審係辯稱曾肆政向伊借款五十七萬元，並有開立本票乙張
      為憑，後經曾肆政出庭証稱並無此事，上訴人於原審遲遲無法舉証，今又變更
      陳述謂五十七萬元部份係曾肆政折讓價金，陳述前後矛盾，顯係虛偽之詞，不
      足採信。
  ７、綜上論述，上訴人辯稱：伊已代被上訴人繳納增值稅五十七萬六千五百廿七元
      ，代陳淑媟繳納增值稅卅一萬四千一百七十二元，以及曾肆政有表示願意將系
      爭土地買賣之價金折價五十七萬元，上述三筆款項，均應由買賣價金中予以扣
      抵云云，為無理由。
（三）按買賣契約與移轉所有權之契約不同，出賣人對於出賣之標的物，不以有處分
      權為必要（最高法院三十七年上字第七六四五號判例參照）。被上訴人既已自
      訴外人張耀熙、張耀星、張光弼處買受系爭土地，在未取得系爭土地所有權之
      前，依前揭判例意旨，仍得將之另行出賣予上訴人。
三、證據：除引用原審立證方法外，補提：委託書、印鑑證明書、甲○○與張光弼等
    三人所訂不動產買賣契約書、土地所有權狀、建物所有權狀各一件為證。
      理      由
一、本件被上訴人主張：兩造於八十六年七月二十日簽訂系爭土地之買賣契約書，約
    定上訴人向被上訴人購買坐落台中市○○區○○段六三三地號土地中編號Ａ所示
    部分面積約一五七點二○平方公尺（以分割後實際面積為準），總價為新台幣（
    以下同）三百三十二萬八千八百一十五元，除簽約之日給付訂金四十萬元外，被
    上訴人同意以上訴人代訴外人即被上訴人之舅舅曾肆政繳納之另筆土地即台中市
    西屯區○○段○六三一號地號土地之增值稅三十九萬二千七百五十七元，以及代
    訴外人即被上訴人之舅舅曾肆政繳納之欠稅稅款二萬三千六百四十七元、代曾肆
    政償還所欠訴外人吳鳳龍之債務一百萬元、暨上訴人交與曾肆政且已兌現之五萬
    五千八百八十四元款項，用以抵付系爭買賣價金，抵付後，尚有殘餘價金一百四
    十五萬六千五百二十七元未給付，爰依買賣契約法律關係，求為判命上訴人給付
    上開數額及自八十七年四月五日起，至清償日止，按年息百分之五計付利息，並
    宣告附條件假執行之判決（被上訴人於原審起訴，請求上訴人給付二百四十八零
    一百七十四元及遲延利息，嗣於八十七年九月三日具狀減縮聲明為一百四十五萬
    六千五百廿七元及遲延利息）。
二、上訴人則以：伊雖有與被上訴人訂立土地買賣合約書，向被上訴人買受系爭土地
    ，但實際上系爭買賣合約書之出賣人應為訴外人曾肆政，而非被上訴人，被上訴
    人僅係曾肆政借用名義為系爭買賣合約書之出賣人，被上訴人既非系爭買賣合約
    書之出賣人，自無權向伊請求給付系爭價金之權利。又被上訴人並非系爭土地所
    有權人，無法將系爭土地所有權移轉登記與上訴人，未履行出賣人移轉土地所有
    權與上訴人之義務，自不得本於系爭買賣合約書，向上訴人請求給付系爭價金。
    退步言之，縱認系爭買賣合約書係被上訴人本人與上訴人所訂立，但上訴人已依
    系爭買賣契約之約定，將買賣價金全部交付與被上訴人之代理人曾肆政，亦即上
    訴人已履行買受人給付價金之義務，被上訴人自不得再向上訴人請求給付系爭價
    金。又因被上訴人並未履行其出賣人所應負擔之移轉土地所有權與買受人即上訴
    人之義務，違反買賣契約之約定，上訴人得以解除契約，並以答辯狀之送達，向
    被上訴人為解除契約之意思表示，系爭買賣契約既經解除而自始失其效力，被上
    訴人據以請求上訴人給付系爭價金，亦屬無據等語，資為抗辯。
三、被上訴人主張系爭土地係伊本人於八十五年十一月二十七日，向原地主張光弼、
    張耀熙、張耀星等人購買後，再於八十六年七月二十日，將之出售與上訴人，伊
    本人為出賣人，曾肆政僅係介紹人，非系爭買賣契約之出賣人。上訴人則辯稱：
    系爭買賣之出賣人為訴外人曾肆政，而非被上訴人，曾肆政於出售系爭土地時，
    僅借用被上訴人之名義充任買賣契約之出賣人，無權向上訴人請求給付價金等語
    。
（一）本件首應審究系爭買賣契約之出賣人為何人，經查：
  １、依被上訴人提出兩造間土地買賣合約書影本（見本院卷一第五十七頁）所載，
      甲○○（即被上訴人）將系爭土地以三百三十二萬八千八百一十五元之價格出
      售與乙○○（即上訴人）。上訴人於原審亦自承有與被上訴人訂立系爭買賣契
      約（見原審卷被告於八十七年七月二十八日所提答辯狀理由一第一行），系爭
      買賣合約書所載之出賣人名義既為被上訴人甲○○，依契約嚴守原則，自應認
      系爭買賣契約之出賣人為被上訴人。
  ２、被上訴人所舉證人曾肆政於原審以證人身分到場證稱：「我否認是我本人賣（
      指賣系爭土地）給乙○○（即上訴人）」等語（見原審八十七年九月十八日筆
      錄）。按系爭土地買賣價金達三百三十二萬八千八百一十五元，若系爭土地確
      係曾肆政售與上訴人，則曾肆政必不可能甘冒無法取得高額買賣價金之危險而
      謊稱系爭土地並非伊出售與上訴人，足證上訴人所辯被上訴人本人並非系爭買
      賣之出賣人，曾肆政方為系爭土地買賣之出賣人云云，並非有據。
  ３、上訴人所舉證人張啟仁於本院證稱：「法官問：你有無見過此份契約書（提示
      原審卷起訴狀之附件），張啟仁答：寫買賣契約（指系爭買賣契約）時我不在
      場，不過事後曾肆政曾拿給我看過。買土地是我和上訴人與陳淑蝶、張茂源、
      曾肆政合夥一起買的，在訂買賣契約前，我們內部已討論過，說要以一坪柒萬
      元買受．．．對外由上訴人出面訂約」等語（本院卷一第四十三、四十四頁）
      。由上證詞，上訴人係與曾肆政及張啟仁、陳淑蝶、張茂源等人合資向被上訴
      人買受系爭土地，準此，曾肆政既係合資購買土地人之一，如何能再充任系爭
      土地之出賣人而以被上訴人甲○○之名義與上訴人訂立系爭買賣契約？足見上
      訴人所辯系爭土地買賣，實際出賣人係曾肆政，以被上訴人之名義，將系爭土
      地出售與上訴人云云，顯屬無據。
  ４、上訴人另辯稱：被上訴人甲○○若果真係系爭土地買賣之出賣人，必定要求買
      受人即上訴人給付價金，但被上訴人竟同意以上訴人代曾肆政償還吳鳳龍壹佰
      萬元，代曾肆政繳納土地增值稅壹佰伍拾柒萬玖仟貳佰捌拾肆元（按被上訴人
      僅供承同意以上訴人代曾肆政繳納土地增值稅三十九萬二千七百五十七元，作
      為抵付系爭買賣價金之用，並非同意以一百五十七萬九千二百八十四元抵償價
      金），代曾肆政繳稅款貳萬參仟陸佰肆拾柒元，以及上訴人交給曾肆政之伍萬
      伍仟捌佰捌拾肆元支票票款，作為抵償買賣價金之用？其原因何在？均未見被
      上訴人說明，顯見被上訴人並非系爭買賣之出賣人等語。按出賣人將出賣所得
      價金為如何使用，乃出賣人權利之行使，究不能單憑被上訴人將所得價金之一
      部分移轉他用即認定被上訴人非系爭土地之出賣人，況被上訴人陳稱：「曾肆
      政與吳鳳龍之間的事，被上訴人本來不知情，而是於一審時，上訴人提供資料
      ，被上訴人才知悉上情，本來非常不諒解，但經其苦苦哀求，及母親說情，並
      考量動動當時受迫情形，也是出於無奈，而舅舅也答應日後會償還．．．故同
      意由請求款項扣除」等語（本院卷一第一二六頁）。依上供述，曾肆政係被上
      訴人舅舅，因故積欠訴外人吳鳳龍一百萬元，無力給付，被上訴人為其外甥，
      同意以上訴人代曾肆政償付與吳鳳龍之一百萬元，抵償系爭買賣之價金，且曾
      肆政答應日後仍應償還被上訴人，核與常情無違。至被上訴人同意以上訴人代
      曾肆政繳納土地增值稅壹佰伍拾柒萬玖仟貳佰捌拾肆元，代曾肆政繳稅款貳萬
      參仟陸佰肆拾柒元，以及上訴人交給曾肆政之伍萬伍仟捌佰捌拾肆元支票票款
      ，作為抵償買賣價金之用？其原因何在？雖未見被上訴人說明，但以被上訴人
      與曾肆政為甥舅關係，誼屬至親，曾肆政介紹被上訴人將系爭土地出售，被上
      訴人同意以價金中之一部分，由買受人即上訴人代曾肆政清償上述稅款，亦屬
      情理中事，況依契約自由原則，買賣雙方就契約之內容得自由約定，系爭買賣
      契約，出賣人即被上訴人願意以上訴人代曾肆政繳納之上述稅款等款項，用以
      抵付買賣價金，上訴人又不反對，雙方此項約定，自屬契約內容之一部分，均
      應受此約定之拘束，自應據此內容履行，是上訴人右揭抗辯，顯屬無據。
  ５、上訴人所舉證人即辦理本件系爭土地買賣之代書何玉霜，於原審雖結證稱：「
      曾先生（按指曾肆政）稱向張耀星等四人買一塊地，把買賣契約書交給我辦理
      過戶，曾先生告訴我，土地又出售給乙○○，是六三三地號Ａ部分土地，曾先
      生要求將土地先登記在甲○○（即被上訴人）名下．．．是借甲○○之名義登
      記．．．而後來直接過戶給乙○○，是節省一次過戶」等語（見原審八十七年
      九月十八日筆錄）。惟此證詞，已與上述證人即與上訴人及曾肆政合夥共同購
      買系爭土地之張啟仁所證不符，且曾肆政委託代書即證人何玉霜辦理土地所有
      權移轉登記時所說之言語，亦係其片面之意見表達，不能率而據之為上訴人有
      利之認定，且若曾肆政為土地之真正出賣人，則其又何必將土地寄名登記為被
      上訴人？並進而准由被上訴人出名與上訴人訂立此價金為數不貲之買賣契約？
      寧非有害其權利？想曾某久經世故，應不致出此，況退步言之，縱如上訴人所
      述，被上訴人僅為出賣名義人，系爭買賣契約既係以被上訴人名義為出賣人，
      則有關買賣契約中出賣人之權利義務，均應由買賣契約所載之出賣人即被上訴
      人行使或負擔，至曾肆政與被上訴人間之內部關係如何？要與被上訴人基於買
      賣契約所得行使之權利無涉，蓋兩造之權利義務關係，均應以買賣契約所載者
      為準，是上訴人辯稱被上訴人不是真正出賣人，不得請求給付系爭買賣價金云
      云，顯非有據。
  ６、上訴人又辯稱：曾肆政曾於八十六年七月二十日，出具切結書，載明：「本人
      因替某人處理債務問題，債權款項為新台幣一百三十五萬元整，今所與西屯區
      張明深先生交易土地一筆，台中市○○區○○段六三三地號，經與購地者協商
      本人立書切結購地者支付上開交易土地時扣除上開款項，直接交付吳鳳龍先生
      」等語，足證系爭土地買賣之真正出賣人為訴外人曾肆政等語。依上述切結書
      所載，曾肆政究係替何人處理債務，殊屬不明，究與本件當事人有何關連？無
      從依該切結書之內容加以審究，是上訴人右揭抗辯，亦難採憑。
  ７、綜上所述，足見系爭買賣契約之出賣人係被上訴人，被上訴人自得本於系爭買
      賣契約，行使或負擔買賣契約之權利義務。上訴人所辯訴外人曾肆政方為系爭
      買賣契約之出賣人，被上訴人並非系爭買賣契約之出賣人云云，並非有據。
  ８、上訴人雖辯稱：系爭買賣契約訂立時，被上訴人尚未取得系爭土地所有權，不
      得將系爭土地出售與上訴人，且無法將土地所有權移轉與上訴人，為給付不能
      ，伊主張以原審答辯狀繕本之送達為解除買賣契約之意思表示，買賣契約既已
      解除，被上訴人依據買賣契約請求給付系爭價金，即屬無據等語。按民法第二
      百五十六條規定：「債權人於有第二百二十六條之情形（指因可歸責於債務人
      之事由，致給付不能）時，得解除其契約」。該條所謂「給付不能」，係指依
      社會通常觀念，認為不能依債務本旨實現之意，如依社會通常觀念，尚有給付
      可能，即不能謂給付不能。本件被上訴人於八十六年七月二十日，將系爭土地
      出售與上訴人時，被上訴人雖未取得系爭土地所有權，但依最高法院三十七年
      上字第七六四五號判例：「買賣契約與移轉所有權之契約不同，出賣人對於出
      賣之標的物，不以有處分權為必要」。被上訴人雖僅與系爭土地之原地主訂立
      買賣契約，尚未取得系爭土地所有權（即無處分權），依上判例意旨，仍得以
      系爭土地為標的，將之出售與他人，是本件被上訴人在未取得系爭土地所有權
      之前，將系爭土地售與上訴人，並無給付不能可言，上訴人以被上訴人未取得
      系爭土地所有權，無法將系爭土地所有權移轉登記與上訴人，兩造間所訂之系
      爭買賣契約為給付不能，主張以答辯狀繕本之送達為解除契約之意思表示云云
      ，自非有據。
（二）被上訴人主張：系爭買賣契約訂立後，伊已依約於八十六年十月十四日，將買
      賣標的物即系爭土地所有權移轉登記與上訴人並已將系爭土地交付上訴人之情
      ，業據被上訴人提出土地登記簿謄本一張附卷可稽（見原審卷原告八十七年七
      月十四日起訴狀附件五）。上訴人對於系爭土地所有權已移轉登記與伊以及系
      爭土地已交付上訴人之事實並不爭執，僅辯稱：因被上訴人並非系爭土地所有
      權人，無法將系爭土地所有權栘轉登記與上訴人，上訴人自行與原地主張光弼
      、張耀星、張耀熙等人接洽，向原地主買受並付清價金後，由原地主將系爭土
      地所有權移轉登記與上訴人等語（見原審卷被告八十七年七月二十八日答辯狀
      理由一）。惟為被上訴人所否認。查上訴人就原地主將系爭土地所有權移轉登
      記與上訴人之原因一節，在原審陳稱：「原告（指被上訴人，以下同）並非土
      地所有權人，原告於訂約後，不能將系爭土地辦理過戶與被告（指上訴人，以
      下同），被告只好直接去找原土地所有權人張耀熙、張光弼、張耀星等人，經
      彼等全權授權曾肆政處理出賣後，被告依約將全部價金交付曾肆政．．．．原
      所有權人張耀星等人並已辦理過戶登記予被告」等語（見原原審卷被告八十七
      年七月二十八日答辯狀理由一）。依此文句，上訴人顯係主張伊另與系爭土地
      原地主成立買賣契約付清價金後原地主始將系爭土地所有權移轉登記與上訴人
      。惟上訴人在本院審理中之八十九年六月二十一日，具狀陳稱：「系爭土地之
      交易，係原土地所有權人張耀星、張耀熙、張光弼等人透過曾肆政之介紹，由
      原告（指被上訴人）買受，併向該管地政事務所辦理土地登記」等語（本院卷
      一第一五九頁），並提出：內容載稱張耀星、張耀熙、張光弼三人逕將系爭土
      地移轉登記與上訴人之土地登記申請書、土地增值稅繳款書、印鑑證明書、土
      地所有權狀、土地登記謄本等文件（本院卷一第一五九至二００頁），由此足
      見上訴人已自承系爭土地係被上訴人先向原地主張耀星、張耀熙、張光弼買受
      以後，再將之轉售過戶與上訴人。由上所述，上訴人於原審及本院前後之主張
      相互歧異，自難採信，此外，上訴人又未能舉證證明伊有直接向原地主張耀星
      等人買受系爭土地付清價金張耀星等人始將系爭土地所有權移轉與伊之事實，
      顯見其主張並非可採。況被上訴人主張：系爭土地係伊向原地主張耀星、張耀
      熙、張光弼等人購買後，再將之售與上訴人之情，業據提出其與張耀星、張耀
      熙、張光弼等人所訂之「不動產買賣契約書」附卷為證（本院卷一第五十五、
      五十六頁），該不動產買賣契約書確係系爭土地之原地主張光弼之母親張陳平
      權代理張光弼與被上訴人所簽訂，亦經證人張陳平權於本院證述屬實（見本院
      卷一第一五五頁正、反面）。上述買賣契約書第八條約定：「雙方約定登記權
      利人由甲（指被上訴人）自由指定，乙（指原地主張光弼等三人）不得異議」
      等語（本院卷一第五十六頁）。依此記載，被上訴人向原地主購買系爭土地時
      ，既約定買賣土地登記權利人由被上訴人指定，則被上訴人指定將系爭土地所
      有權逕行登記為上訴人（即系爭買賣契約之買受人）名義，自無不合，足見被
      上訴人主張：系爭土地係伊向原地主張耀星等人購買，付清價金後，要求原地
      主張耀星等人逕將系爭土地所有權移轉登記與上訴人之情，即屬有據。被上訴
      人既已依據兩造所訂之系爭買賣契約，將買賣標的物即系爭土地所有權移轉登
      記與上訴人，並將土地交付上訴人，則被上訴人依民法第三百六十七條之規定
      ，請求買受人即上訴人給付價金，洵屬正當。
（三）依系爭買賣契約書第二條所載，系爭土地買賣總價金為三百三十二萬八千八百
      一十五元，八十六年七月二十日訂約當日交付訂金四十萬元（見原審卷支付命
      令聲請狀所附土地買賣合約書），上訴人曾經代訴外人即被上訴人之舅舅曾肆
      政繳納之另筆土地即台中市○○區○○段○六三一號地號土地之增值稅三十九
      萬二千七百五十七元，以及代訴外人即被上訴人之舅舅曾肆政繳納之欠稅稅款
      二萬三千六百四十七元、代曾肆政償還所欠訴外人吳鳳龍之債務一百萬元、暨
      交與曾肆政且已兌現之五萬五千八百八十四元支票票款，被上訴人同意以上述
      四筆款項抵付系爭買賣價金，抵付後，尚有未付殘餘價金一百四十五萬六千五
      百二十七元（計算方式：
      0000000-000000-000000-00000-0000000-05884=0000000）。
（四）上訴人辯稱：退步言之，若被上訴人得向伊請求給付價金，則伊於系爭買賣合
      約書訂立之日已給付訂金四十萬元、代曾肆政繳納積欠之稅款貳萬參仟陸佰肆
      拾柒元、代曾肆政清償所欠訴外人吳鳳龍之債務壹佰萬元、另交付曾肆政一張
      金額五萬五千八百八十四元已兌現之支票，上述四筆款項已為被上訴人所承認
      外，被上訴人將系爭土地售與上訴人時，其代理人曾肆政曾答應買賣價金折讓
      五十七萬元，自應由買賣價金中予以扣除。又上訴人另代被上訴人之舅舅繳納
      另筆土地增值稅一百二十七萬九千二百八十四元，亦應由系爭買賣價金中予以
      扣除云云，固據提出結算單影本一張為證（見上訴人於八十七年七月二十八日
      在原審所提答辯狀之附件）。為被上訴人所否認。查：
  １、關於系爭土地買賣價金折讓五十七萬元部分：
      上訴人辯稱：被上訴人將系爭土地售與上訴人時，其代理人曾肆政曾答應買賣
      價金折讓五十七萬元，惟其所舉證人賴文傑於本院證稱：「這份買賣合約書（
      指兩造間所訂之系爭合約書）我沒有看過，訂約時我不在場，八十六年七月，
      甲○○是否將坐落台中市○○區○○段六三三地號土地賣給乙○○，我不知道
      ．．．買賣價金有無折讓五十七萬元，我不知道，我只記得有一次聚餐時．．
      ．乙○○的父親向曾肆政說土地買賣的事情，我跟曾肆政說．．如果可以的話
      ，價金算便宜一點，曾肆政說好，後來買賣有無成交，我不清楚，當時是說那
      一筆土地也沒有說，也沒有談到地號及價金的事」等語（見本院卷二第二十頁
      ）。由上證詞，系爭買賣契約訂約時，證人賴文傑並未在場，不知訂約時有無
      談及折讓價金五十七萬元之事，僅在一次聚餐時，曾向曾肆政要求售與乙○○
      土地之價格儘量算便宜，但未提及係何處地號土地之買賣，是否系爭土地之買
      賣，並不知悉，自難據以認定系爭土地買賣有折讓五十七萬元，是上訴人主張
      系爭買賣價金應扣除折讓之五十七萬元云云，並非有據。
  ２、關於上訴人辯稱：代被上訴人之舅舅繳納另筆土地增值稅一百二十七萬九千二
      百八十四元，亦應由系爭買賣價金中予以扣除部分：
      被上訴人就此部分，僅同意以三十九萬二千七百五十七元額度內抵付買賣價金
      ，其餘八十九萬零六百九十九元部分，不同意由價金中扣抵。查：系爭土地買
      賣合約書第三條第二款約定買賣之稅費概由甲方（即上訴人乙○○）負擔（見
      原審支付命令聲請狀之附件），既約定由買受人即上訴人負擔，被上訴人自無
      同意以土地增值稅扣抵價金之義務。惟被上訴人念及曾肆政與伊為甥舅關係，
      願以上訴人代曾肆政繳納之土地增值稅三十九萬二千七百五十七元抵付價金，
      雖上訴人代繳之金額僅三十八萬八千五百八十五元，但被上訴人表明願扣抵買
      賣價金三十九萬二千七百五十七元，而減少其請求，為其權利之行使，自無不
      可；被上訴人對上述八十九萬零六百九十九元增值稅既無返還與上訴人之義務
      ，則上訴人主張以此數額抵付系爭土地買賣價金，自屬無據。
  ３、如右所述，上訴人所辯：買賣總價金中應另扣除折讓之五十七萬元，以及上訴
      人代被上訴人之舅舅繳納另筆土地增值稅八十九萬零六百九十九元，均屬無據
      。
（五）上訴人又辯稱：伊已將訴外人張明深所簽發，票號0000000號，面額一
      百四十五萬六千五百二十七元，發票日八十六年十一月五日之支票一紙，交與
      曾肆政，作為支付系爭買賣價金之用，系爭土地買賣價金已全部付清，被上訴
      人訴請上訴人再給付一百四十五萬六千五百二十七元，即屬無據云云。被上訴
      人則辯稱前揭支票並未兌現，不發生給付之效力等語。查證人張陳平權於原審
      證稱：「是（曾肆政）去年十月底拿給我，金額為一百四十五萬六千五百二十
      七元，日期為八十六年十一月五日，我有去提示，結果未兌現，後來張明深告
      訴我支票是假的，張明深說他的票只開五萬五千元，三個月後張明深給我五萬
      五千元，我把一百四十五萬六千五百二十七元支票還給張明深」等語（原審八
      十七年十一月二十日筆錄），該張用以支付買賣價金之支票既未兌現，自不生
      清償之效力（至張陳平權與發票人張明深間如何解決，與本件無關）。上訴人
      另辯稱：前揭支票退票後，伊已與地主完全解決，以票號0000000號，
      面額五萬五千元之支票乙紙換回前揭支票解決完畢云云，提出收據一張為證（
      見上訴人於原審八十七年九月十八日所提答辯狀及證物四）。惟為被上訴人所
      否認，查上述二張支票金額各為五萬五千元、一百四十五萬六千五百二十七元
      ，相差一百四十萬一千五百二十七元，如何以小額支票換回大額之支票？且據
      證人張陳平權上開證述，上訴人並非以右揭五萬五千元之支票向被上訴人換回
      上述一百四十五萬六千五百二十七元支票，而係向證人張陳平權換回支票，對
      被上訴人而言，並不發生給付效力，是上訴人辯稱伊已以上述支票清償被上訴
      人一百四十五萬六千五百二十七元云云，殊非有據。
（六）上訴人復辯稱：伊就系爭土地買賣價金已與曾肆政結算，結算後已交付面額五
      萬五千八百八十四元，票號0000000支票乙紙與曾肆政云云，並提出計
      算單一紙（見上訴人於八十七年七月二十八日所提答辯狀之附件）為證。惟為
      被上訴人所否認，證人曾肆政於原審證稱：「（結算單上）名字是我簽的，當
      時只看到下面兩行字，我只拿到一張支票，上面的內容我完全不知道」等語（
      原審八十七年八月十八日筆錄），原法院當庭審閱計算單原本，下面兩行為藍
      色筆跡，上面內容為黑色筆跡（同上筆錄），由此不同顏色筆跡觀之，計算單
      下兩行之文句，顯與其餘各行之內容，為不同時間所寫，計算單是否確實在結
      算確認金額後始由曾肆政簽名，已屬可疑；又由計算單內容觀之，增值稅部分
      高達一百二十七萬九千二百八十四元，除其金額已超過系爭土地應繳納之增值
      稅外，亦顯與兩造間買賣契約約定本件買賣之稅費概由承買人即上訴人負擔之
      內容不符；又其上所載「本票五十七萬元」部份係何款項？上訴人於原審亦未
      說明，迨本院審理中，上訴人陳稱該五十七萬元係被上訴人同意買賣價金之折
      讓，如係價金之折讓，逕於給付價金時予以扣除即可，何以在計算單上載為「
      本票五十七萬元」？且上訴人於本院審理中所舉證人賴文傑到場證稱並無折讓
      價金情事〔詳如本判決理由三之四之１所載〕，是該計算書難認係曾肆政與上
      訴人就系爭買賣價金會算後所書立，上訴人據以主張伊已悉數付清價金，並非
      有據。
（七）綜上所述，系爭買賣價金，尚有殘餘價金一百四十五萬六千五百二十七元未付
      ，被上訴人本於履行契約之法律關係，訴請上訴人如數給付，及自支付命令送
      達翌日即八十七年四月五日起，至清償日止，按年息百分之五計付之利息，洵
      屬正當，原審為被上訴人勝訴之判決，並依兩造之聲請，分別酌定相當擔保金
      額，為附條件「准」、「免」假執行之宣告，核無不合，上訴論旨，猶執前詞
      ，指摘原判決失當，求予廢棄，非有理由，應予駁回。
四、本件事證已臻明確，上訴人另主張曾肆政為被上訴人之表見代理人，有代為處理
    系爭土地買賣相關事宜權限等語。以及兩造其餘攻擊防禦方法、所提之證據，均
    於判決結果無影響，不予一一論述，附此敘明。
五、據上論結：本件上訴為無理由，依民事訴訟法第四百四十九條第一項、第七十八
    條，判決如主文。
中      華      民      國    八十九    年     十二     月    十二      日
~B1民事第一庭審判長法  官  楚汝聰
~B2                法  官  鄭金龍
~B3                法  官  邱森樟
右為正本係照原本作成。
如對本判決上訴，須於收受判決送達後二十日內向本院提出上訴書狀，其未表明上訴
理由者，應於提出上訴後二十日內向本院提出上訴理由書（須按他造人數附具繕本）
，並繳納送達用雙掛號郵票拾份（每份參拾肆元）。
上訴時應提出委任律師或具有律師資格之人之委任狀；委任有律師資格者，另應附具
律師及格證書及釋明委任人與受任人有民事訴訟法第四百六十六條之一第一項但書或
第二項（詳附註）所定關係之釋明文書影本。
~B                書記官  盧東煥
中      華      民      國    八十九     年     十二      月    十八    日
附註：
民事訴訟法第四百六十六條之一（第一項、第二項）
對於第二審判決上訴，上訴人應委任律師為訴訟代理人。但上訴人或其法定代理人具
有律師資格者，不在此限。
上訴人之配偶、三親等內之血親、二親等內之姻親，或上訴人為法人、中央或地方機
關時，其所屬專任人員具有律師資格並經法院認為適當者，亦得為第三審訴訟代理人
。
                                                                        Ｙ


司法院資訊處製作；財團法人民間司法改革基金會備份。
